【裁判字號】    98,抗,281
【裁判日期】    980427
【裁判案由】    詐欺
【裁判全文】
臺灣高等法院刑事裁定                   98年度抗字第281號
抗  告  人
即  自訴人  乙○○
被      告  甲○○
上列抗告人因被告甲○○詐欺案件，不服臺灣臺北地方法院中華
民國98年3 月10日所為駁回自訴之裁定（97年度自字第20號），
提起抗告，本院裁定如下：
    主  文
抗告駁回。
    理  由
一、本件抗告意旨略以：原裁定理由認「黃有理次女明治38年
    4月27日養子緣組入戶籍，並於大正2年5月7日由黃氏旦更名
    為周黃氏旦等情，已有讓人以為周黃氏旦即周有慶養女情…
    被告主觀上合理確信周黃氏旦為周有慶之繼承人繼承派下權
    …」，係置最高法院97年度台上字第164 號民事判決已確認
    之法律關係不論，以違反該判決意旨之證據作為心證之依據
    ，違反論理法則。又原裁定就最高法院前揭判決確認被告無
    派下權之證據均不予採取，亦未說明理由，顯有裁判不備理
    由之違法。被告明知其母為周黃氏旦之私生女，明顯無派
    下權，其竟利用不實之證據，藉法院之錯誤裁判，於民、刑
    事訴訟進行中索取不法利益1 億元，以為詐欺之手段，該訴
    訟行為之本身即係欺罔行為，自屬訴訟詐欺，被告對於該鉅
    額款項無法舉證有何權利，其借用訴訟程序施詐灼然甚明。
    抗告人因此陷於錯誤，經由羅宗熹等人與被告接洽，惟因被
    告拒不降價，致未交付。原審調查證據已明瞭被告施詐情事
    ，被告亦承認確有要求鉅款情事，衡諸經驗法則，抗告人既
    無任何義務應給付被告鉅款，即被告亦無任何權源請求抗告
    人給付此龐大金額，應屬訴訟詐欺，則原裁定顯屬違背經驗
    法則。被告無債權、物權或其他身分權得向抗告人主張權利
    ，如無權利人濫行興訟藉事端需索鉅款，旋要求付款和解互
    相讓步，原裁定竟認無違常情，若原裁定為是，則任何人均
    可藉故興訟獲得不法利益而不構成犯罪。被告於訴訟中頻
    頻找人到場旁聽，庭訊完畢即開高價索款，業經抗告人於原
    審具狀聲請傳訊證人，詎料原審不予傳訊調查，更未說明不
    調查理由，訴訟程序顯然違法云云。
二、按法院或受命法官於自訴案件第1 次審判期日前訊問及調查
    結果，如認案件有刑事訴訟法第 252條、第253條、第254條
    之情形者，得以裁定駁回自訴，同法第326條第3項定有明文
    。次按刑法詐欺罪之成立，以意圖為自己或第三人不法所有
    ，以詐術使人將本人或第三人之物交付為要件，所謂以詐術
    使人交付，必須被詐欺人因其詐術而陷於錯誤，若其所用方
    法，不能認為詐術，亦不致使人陷於錯誤，即不構成該罪（
    最高法院47年台上字第1448號判例意旨參照）。
三、經查：
  (一)原裁定以被告係依其提出之周氏族譜、戶籍謄本及招婚謄本
    、周黃氏旦日據時期戶籍謄本等資料，及其確實有祀奉周有
    慶、周黃氏旦、周勸等人之牌位等事實，主觀合理確信其己
    身為祭祀公業周元榮、周元榮公榮文公、周元榮公、周榮文
    之派下員，乃於民國89年、91年間，對抗告人另案提起民事
    訴訟或非訟、刑事告訴，雖關於被告是否為上開祭祀公業派
    下員之紛爭（下稱系爭派下權糾紛），因抗告人前於90年間
    對本件被告提起確認被告甲○○對祭祀公業周元榮、周元榮
    公榮文公、周元榮公、周榮文之派下權不存在民事訴訟，並
    經原審法院於95年9 月25日以90年度訴字第6339號判決駁回
    該案原告即本件抗告人訴訟，嗣經抗告人提起上訴，本院民
    事庭於96年7月24日以95年度重上字第573號判決被告甲○○
    並無享有本件祭祀公業派下權，固經最高法院再於97年1 月
    24日以97年臺上字第164 號駁回上訴確定，然被告對於系爭
    派下權糾紛在97年判決確定前，以民事訴訟、非訟或刑事告
    訴確保其主張之派下員權益，仍屬被告訴訟上之權利；而系
    爭派下權糾紛因涉及土地甚多，且位於臺北市○○區○地段
    ，則被告於該案訴訟中所提和解金額，尚難認顯非合理，另
    參諸派下權存在與否之訴訟程序甚為冗長，則被告於95年提
    出願與抗告人和解之條件，亦不悖於常情；況被告並非積極
    提出偽造之事證以詐得財產上之不法利益，原審因認被告並
    無構成訴訟詐欺情事，尚不足以認定其有抗告人所指述之詐
    欺未遂犯行等節，論述綦詳，且核原裁定之認定，亦無違反
    經驗法則或論理法則，抗告人徒以被告借用訴訟程序施詐云
    云，未能進一步提出積極證據以實其說，仍執陳詞爭執，尚
    無足採。
  (二)原裁定係以被告所提出之周氏族譜、戶籍謄本及招婚謄本、
    周黃氏旦日據時期戶籍謄本等資料，及其確實有祀奉周有慶
    、周黃氏旦、周勸等人之牌位等事實，佐證被告於89年、91
    年間提出訴訟、非訟，確保派下員權利之時，主觀相信其自
    身有派下權，故無詐欺犯意，原審並非肯認被告確有派下權
    。則抗告意旨以原裁定置最高法院已確認之法律關係不論，
    而就最高法院前揭確定判決確認被告無派下權之證據不予採
    取，亦未說明理由云云，容屬誤解。
  (三)抗告人於原審聲請傳喚證人黃福綿、蔡易成、羅宗熹等人，
    待證事項係被告簽立授權書後，交與黃福綿、蔡易成持向抗
    告人、羅宗熹索討款項，蔡易成每次民、刑訴訟開庭均準時
    出席，固有抗告人提出於原審之97年5月1日刑事陳報狀附卷
    可稽（見原審卷第119至120頁）。惟查被告並不否認其曾於
    95年4月19日授權訴外人黃福綿與抗告人洽談和解事宜，以1
    億元為和解條件，縱令蔡易成確於該案每次民、刑訴訟開庭
    均準時出席，亦與本件案情無關，實無調查之必要，原審未
    對此再行調查，尚難謂有何調查未盡之違誤。抗告人執此指
    摘，亦非可採。
四、綜上，被告基於主觀合理確信，於民國89年、91年間，對抗
    告人另案提起民事訴訟或非訟、刑事告訴，尚屬其訴訟權利
    行使之合法範圍，被告於訴訟程序中提出和解條件，亦非顯
    不合理，尚難徒憑抗告人之片面指訴，遽認被告有意圖為自
    己不法之所有，以詐術使抗告人將本人或第三人之物交付之
    詐欺犯意。此外，復查無其他積極之證據足資證明被告有何
    詐欺取財未遂之犯行，是被告犯罪嫌疑顯有不足，原審以不
    能證明被告犯罪，而依刑事訴訟法第326條第3項裁定駁回自
    訴，核無違誤，應予維持。抗告人猶執陳詞指摘原裁定不當
    而提起抗告，非有理由，其抗告應予以駁回。
據上論斷，應依刑事訴訟法第412條，裁定如主文。
中    華    民    國    98    年    4     月    27    日
                  刑事第二十庭審判長法  官  楊貴雄
                                    法  官  鄧振球
                                    法  官  高愈杰
以上正本證明與原本無異。
不得再抗告。
                                    書記官  廖月女
中    華    民    國    98    年    4     月    27    日


司法院資訊處製作；財團法人民間司法改革基金會備份。
